【裁判字號】    95,上訴,1350
【裁判日期】    970111
【裁判案由】    誣告
【裁判全文】
臺灣高等法院刑事判決                95年度上訴字第1350號
上  訴  人  臺灣板橋地方法院檢察署檢察官
上  訴  人
即  被  告  戊○○
選任辯護人  林梅玉律師
上列上訴人因被告誣告案件，不服臺灣板橋地方法院93年度訴字
第2303號，中華民國95年3月2日第一審判決（起訴案號：臺灣板
橋地方法院檢察署93年度偵字第17646 號），提起上訴，本院判
決如下：
    主  文
原判決撤銷。
戊○○意圖他人受刑事處分，向該管公務員誣告，處有期徒刑壹
年，減為有期徒刑陸月。
    事  實
一、戊○○與乙○○原為夫妻關係（於民國八十七年九月九日離
    婚），在離婚前為辦理分產，遂委託其兼辦代書業務之鄰居
    甲○○辦理過戶事宜。戊○○明知其委託甲○○持渠之身分
    證、印鑑證明、印章等文件，於八十七年六月十九日前往台
    北縣板橋地政事務所，將戊○○所有之台北縣板橋市○○段
    五七九地號及同縣市○○段九九七建號（門牌號碼台北縣板
    橋市縣○○道○段三十五號一樓）之不動產，以「贈與」為
    由，過戶上開不動產應有部分二分之一予乙○○，詎戊○○
    因其現任妻子與乙○○發生傷害糾紛，心生不滿，竟意圖使
    甲○○與乙○○受刑事處分，於九十二年八月二十五日具狀
    向有偵查犯罪職掌之公務員即台灣板橋地方法院檢察署檢察
    官告訴（告訴狀附於九十二年度發查字第三四五三號），虛
    構甲○○與乙○○共同基於偽造文書之犯意聯絡，由甲○○
    持前揭戊○○所有之證件、印章及所有權狀，辦理上開移轉
    登記等犯罪，涉犯刑法第二百十六條、第二百十條行使偽造
    私文書罪，第二百十五條業務登載不實文書罪、第三百三十
    九條之詐欺罪嫌。嗣經台灣板橋地方法院檢察署檢察官偵查
    後，認證據不足，於九十三年五月十二日以九十三年度偵字
    第八０九九號案件為不起訴處分，戊○○提起再議，經台灣
    高等法院檢察署檢察長於九十三年七月三十日以九十三年度
    上聲議字第二一七九號處分書駁回戊○○對前揭不起訴處分
    之再議聲請。顏正議復向原審法院聲請交付審判，經原審法
    院審查後，亦於九十三年九月二十二日以九十三年度聲判字
    第七一號駁回其聲請而告確定。
二、案經甲○○訴請台灣板橋地方法院檢察署檢察官偵查起訴。
    理  由
壹、證據能力：
一、按「被告以外之人於審判外之言詞或書面陳述，除法律有規
    定者外，不得作為證據」，刑事訴訟法第一百五十九條第一
    項定有明文，此即學理上所稱「傳聞證據排除法則」。而依
    上開法律規定，傳聞證據原則上固無證據能力，但如法律別
    有規定者，即例外認有證據能力。又被告以外之人於審判外
    之陳述，雖不符同法第一百五十九條之一至第一百五十九條
    之四之規定，但經當事人於審判程序同意作為證據，法院審
    酌該言詞陳述或書面陳述作成時之情況，認為適當者，亦得
    為證據。當事人、代理人或辯護人於法院調查證據時，知有
    第一百五十九條第一項不得為證據之情形，而未於言詞辯論
    終結前聲明異議者，視為有前項之同意，此則據同法第一百
    五十九條之五規定甚明。經查，本判決後開所引用之各該被
    告以外之人於審判外之陳述，皆屬傳聞證據，惟被告及其辯
    護人、公訴檢察官雖知上開證據資料為傳聞證據，但於本院
    準備程序及審判期日中則均表示無意見而不予爭執，且迄至
    言詞辯論終結前亦未再聲明異議，本院審酌上開證據資料製
    作時之情況，尚查無違法不當及證明力明顯過低之瑕疵，亦
    認為以之作為證據應屬適當，故揆諸前開法律規定與說明，
    爰逕依刑事訴訟法第一百五十九條之五之規定，認前揭證據
    資料均例外有證據能力。
二、證人丙○○於檢察官偵查時，經檢察官告以具結義務及偽證
    罪之處罰後，命證人朗讀結文後具結，於明確理解偽證罪之
    處罰規定後，仍為證述，並以具結擔保其陳述之真實可信（
    參閱臺灣板橋地方法院檢察署九十三年他字第一０七七號卷
    第二０一頁至第二０七頁），因檢察官代表國家職司追訴犯
    罪，就審判程序之訴訟構造言，檢察官係屬與被告相對立之
    當事人一方，偵查中對被告以外之人所為之偵查筆錄，性質
    上均屬傳聞證據。然而現階段刑事訴訟法規定檢察官代表國
    家偵查犯罪、實施公訴，必須對於被告之犯罪事實負舉證之
    責，並賦予檢察官傳喚或拘提被告等強制處分權，依法亦有
    訊問被告及證人之權，證人且須具結。此外尚負有客觀性義
    務，對被告有利情形，亦應予注意，而實務運作時，偵查中
    檢察官向被告以外之人所取得之陳述，原則上均能遵守法律
    規定，不致違法取供，其可信性極高，為兼顧理論與實務，
    乃於修正刑事訴訟法時，增列第一百五十九條之一第二項，
    明定被告以外之人於偵查中向檢察官所為陳述，除顯有不可
    信之情況者外，得為證據。證人丙○○未曾提及檢察官在偵
    訊時有任何以不正方法取供之情況，無顯不可信之情形，自
    得作為證據甚明。
貳、認定犯罪事實之理由及所依之證據：
一、訊據被告戊○○對於上揭時、地具狀向台灣板橋地方法院檢
    察署檢察官告訴乙○○、甲○○犯罪之事實固坦承不諱，但
    矢口否認被訴誣告之犯行，辯稱：切結書係乙○○向伊表示
    願代為申請補辦權狀之指示下所立，非為辦理移轉登記所為
    ；被告自始至終僅交付乙○○一份印鑑證明；被告從未委託
    甲○○辦理系爭房地贈與過戶，事後乙○○為息事寧人，尚
    簽發新台幣（下同）一百三十萬元本票供擔保賠償，伊告訴
    之事均屬實在，並未誣告云云，並舉證人即其妹顏素月、前
    妹夫鄭鐵隆二人為證。惟查：
  (一)上揭犯罪事實，業據證人甲○○、乙○○於原審審理時到庭
    結證綦詳，互核其情節相符，並有土地登記申請書、土地建
    築改良物贈與所有權移轉契約書、印鑑證明、八十七年七月
    一日切結書等在卷可稽。而本案房屋、土地之移轉，確係被
    告所為，非甲○○、乙○○偽造文書所致，業經檢察機關查
    明後為不起訴處分。另被告所提民事撤銷贈與之訴、清償債
    務之訴，亦經原審民事庭判決駁回而告確定，業經原審調取
    台灣板橋地方法院檢察署九十三年度偵字第八０九九號、台
    灣高等法院檢察署九十三年度上聲議字第二一七九號，原審
    九十三年度聲判字第七一號，民事庭九十二年度訴字第一七
    一九號卷證資料核閱無誤（該民事判決亦經台灣高等法院於
    九十三年九月二十九日以九十三年度上易字第四六八號駁回
    戊○○上訴）、九十四年度訴字第九四六號卷證資料核閱無
    誤。
  (二)本案被告於八十七年七月一日以「贈與」為原因，辦理系爭
    土地及房屋所有權移轉登記予乙○○時，因所檢附之土地及
    建物所有權狀係八十一年度所核發，並曾經申報遺失公告作
    廢之所有權狀，不符地政機關作業規定，而承辦土地登記業
    務之職員丁○○乃於八十七年七月一日十四時以電話通知補
    正，被告乃於八十七年七月二日另行提出土地登記申請書聲
    請補發書狀補正，其中所檢附遺失不動產所有權狀之切結書
    記載遺失日期及制作日期，均為八十七年七月一日，顯該申
    請書係台北縣板橋地政事務所以電話通知補正後，被告始臨
    時制作自行提出之切結書。又被告於偵、審中雖不否認該切
    結書係伊自填，但另辯稱：係乙○○於八十七年七月一日當
    天晚上向被告表示補發不動產權狀，需要被告出具切結書所
    填云云，然此為乙○○否認，且被告在上開偵查案件及原審
    及本院審理中，均無法就此項事實提出任何證據方法以證明
    其真，自難遽信。且被告與乙○○夫妻間之感情，於八十七
    年七月本案房地過戶時已瀕破裂，二人雖仍維持夫妻關係，
    惟其二人長期不和，縱未離婚，衡諸一般情理，有無可能委
    託對方代為處理不動產事務，確屬有疑。若二人非為分產，
    被告竟放任由乙○○代辦不動產手續，並聽任其言任意出具
    切結書，實與常情相違。況依被告以郵局存證致函乙○○之
    信函，及於告訴案件偵查中迭指：乙○○係於八十七年六月
    間，以遺失家中土地及房屋所有權狀，另須辦理補發為藉口
    ，詐騙被告取得印鑑證明及印鑑章云云。果真如此，則切結
    書上所載遺失日期，應係記載八十七年六月間某日，甚至係
    更早之前之日期，又豈會自行記載八十七年七月一日。且其
    夫妻雙方感情既已長期失和，被告於八十六年間亦曾親自辦
    理申請補發書狀一次，應知悉補發程序及所需證明文件為何
    ，又豈會隨便將印鑑章及印鑑證明交由乙○○，委託其代為
    申請補發書狀之理。復依卷附其中第四四０三七０號及第四
    四四五八０號二件土地登記申請書上，均提出被告之印鑑證
    明，若僅辦理申請補發所有權狀，被告認為要檢附印鑑證明
    ，亦僅交給乙○○一份印鑑證明即可，豈有提供二份印鑑證
    明予乙○○之必要，而令其有機可趁將其中一份印鑑證明供
    作他用。況依證人即地政事務所負責收文之承辦人丙○○於
    偵查中結證稱：伊負責收件，會核對送件人之證件，收件第
    四四三七０號土地登記申請書送件人是戊○○，伊只會對戊○○的証件等語，核與告訴人甲○○於警訊稱該伊填寫過戶
    表格，並陪同戊○○前往辦理送件之情相符，另本院函有關
    地政事務所辦理土地登記事項之申辦及審核流程，亦據台北
    縣板橋地政事務所以九十六年十月八日北縣板地登字第０九
    六００一五００五號函說明稱：「土地登記之申請，倘權利
    人及義務人無法會同申請時，如當事人之一方附具委託，委
    託他方代理申辦土地登記案件，以其為申請當事人，地政事
    務所應予受理，是以申請登記事項事涉權利人及義務人兩造
    時，若僅由其中一人出面申請時，申請書除填寫權利人及義
    務人資料，仍應填寫代理人資料。」是該收件第四四三七０
    號土地登記申請書上載有代理人戊○○，與前開函釋說明相
    符，益證，該收件第四四三七０號土地登記申請書（贈與過
    戶）確為被告親往送件無誤。被告辯護人以被告即係本人何
    需於該申請書上註明代理人為戊○○一節，有邏輯上之錯誤
    ，用以證明被告未曾親往送件，顯有誤會。
  (三)又在土地移轉登記時，因土地登記申請書之記載方式內容複
    雜，常須檢附許多文件，一般人對此亦陌生，故社會上多由
    土地代書代為填寫處理，再由本人蓋用印鑑章確認，此亦符
    合社會上一般之交易習慣，自不能以土地登記申請書「戊○○」三字非由聲請人本人親自填寫，即認係甲○○、乙○○
    所偽造。至於土地登記申請書上記載土地代書即甲○○之聯
    絡電話00000000，其用意祇是方便地政事務所之承
    辦人員認為如有需要補正時，由土地代書代為轉告本人聯絡
    之用，此亦屬情理之常。若甲○○係冒充被告本人名義申請
    辦理土地登記，其所作所為應有所顧忌，又豈會留下上開聯
    絡電話，以待偵查機關事後追查。況且證人即地政機關負責
    收文之丙○○就其如何收文、查證，業經在原審審理時證述
    綦詳，雖其表示對本案各相關人士並無印象，但證人丙○○
    之職責即係專門負責核對身分，與被告及乙○○、甲○○三
    人均並無任何利害關係，豈有獨對本案放縱未予嚴格審查核
    對身分之理。況且被告於九十二年八月二十五日向台灣板橋
    地方法院檢察署所遞之刑事告訴狀所附之台北縣板橋地政事
    務所八十七年七月二日收件第四四四五八０號土地登記申請
    書反面自行眉批加註申請人欄下方橫式簽名為其所簽（見上
    開他字卷第六十二頁反面），亦自承切結書為其所填，此亦
    與本院囑託內政部警政署刑事警察局九十六年五月二日刑鑑
    字第０九六００五五九三六號鑑定書上所載切結書之「戊○○」之簽名與被告於本院庭寫筆跡以其上訴理由狀上之簽名
    相同之鑑定結果相同，是該申請補發權狀之土地登記申請書
    上即有被告本人之簽名、所附之印鑑證明、切結書均為正，
    是參證人丙○○於偵查中所證收件審核之流程，該土地登記
    申請書（申請補發權狀）上亦載明代理人為「戊○○」，是
    依常理地政機關同意收件顯然已核對送收人即代理人之證件
    以觀，本件亦係被告本人送件無誤。是被告辯稱係原委託乙○○辦理權狀補發，經乙○○通知補切結書等語苟為真正，
    則依常情應先有權狀補發申請書送件後，始有地政事務所通
    知補正切結書之問題，然被告於八十七年七月二日所進行之
    補正卻送交申請權狀補發之土地登記申請書、印鑑證明以及
    切結書等文件資料，益證，被告所辯因八十七年六月初即委
    託乙○○辦理權狀補發，始不疑有他而出具切結書云云，應
    係臨訟虛擬，不足採信。
  (四)至證人即被告之妹顏素月於原審審理時證稱：伊從未聽聞被
    告要將房屋贈予乙○○之事，若被告將房屋過給乙○○，一
    定會告知伊，在民事庭返還本票事件中之本票，係乙○○偷
    偷過戶房地，為恐被告興訟始開出供擔保云云。惟乙○○堅
    決否認此事，陳稱該紙本票係之前被告積欠甲○○一百萬元
    ，為向銀行辦理貸款清償此債務，與被告前往銀行申辦貸款
    時所簽，因與銀行之條件未談攏致未辦成，事後被告另行找
    其他行庫辦理，伊事後未將本票取回等語。而被告對之前積
    欠甲○○一百萬元及由乙○○陪同以房屋貸款清償之事並不
    否認，觀諸系爭本票（票號０７４５３１，票載發票日八十
    九年七月三十日、到期日八十九年八月七日，面額一百三十
    萬元），其金額與所指貸款之本金加上銀行利息後，設定之
    金額相符，而本案乙○○過戶系爭房地之價值明顯逾此額度
    ，可見乙○○所言應非虛妄。證人顏素月係被告之妹，其所
    為證言之可信度原即待斟酌，且其亦自承對被告與乙○○離
    婚之事，係於八十七年九、十月份間，經由乙○○告知始得
    悉此事，則被告連如此重大之事亦未事先告知證人顏素月，
    又如何期待被告將房屋過戶之事先行知會，是其所證不足以
    對被告為有利之認定。另證人鄭鐵隆所證有以房屋抵押借款
    之事，係指另件台北縣樹林市之房屋，與本案系爭房地之爭
    端毫無關係，所為證言亦與本案無關聯性可言。被告對與本
    案有關之事實均未舉證，僅賴事後與本案無關之事強作牽聯
    、推論，所辯均屬事後卸責之詞，無可採信。
  (五)另辯護人辯護稱案外人乙○○於原審法院九十五年度訴字第
    一五００號返還不當得利之民事他案審理時，一再表示系爭
    房屋並非「贈與」，用以證明被告無誣告之事實，但經本院
    調閱前開民事卷宗，查閱相關民事卷宗發現乙○○所指系爭
    房屋並非「贈與」，其意在指系爭房屋源於夫妻分產而取得
    所有權二分之一，辯護人斷章取義，指乙○○自承本件系爭
    房屋二分之一所有權之取得，非出於贈與，用以證明乙○○
    有與告訴人偽造私文書辦理過戶之情，顯有誤會。
  (六)至被告之辯護人雖辯稱：台北縣板橋地政事務所前開八十七
    年六月十九日收件第四四０三七０號土地登記書所附之印鑑
    證明書係於八十七年六月十七日申領，而第四四四五八０號
    土地登記申請書上所附之印鑑證明書係八十七年六月二十六
    日申領，告訴人甲○○豈可能於八十七年六月初同時取得，
    顯見告訴人甲○○於九十二年十月二十五日在警訊中之陳述
    不實，原審據以為斷認被告有誣告犯行，尚有未洽云云，然
    告訴人甲○○前開警訊時之陳述，即曾說明詳細時間已忘記
    ，是告訴人甲○○或因事隔多時記憶上有所失真，非無可能
    ，但細究前開第四四０三七０號土地登記書係八十七年七月
    一日收件，並非辯護人所稱之八十七年六月十九日收件，此
    見諸附卷之該土地登記申請書影本上之地政事務所之收件章
    自明，是辯護人以此推論告訴人甲○○前開警訊內容有誤，
    似有誤會。再參諸，該土地登記申請書上所載「原因發生日
    期」以及所附土地建築改良物贈與所有權移轉契約書之立約
    日期均為八十七年六月十九日以觀，被告於本件首次申領印
    鑑證明之時間「八十七年六月十七日」有其時間上之關連性
    ，否則被告豈可能毫無緣由前往申領印鑑證明書之理，況被
    告尚自辯曾應乙○○之請求簽寫前開切結書，苟為真正，被
    告即曾於八十六年三月間即曾自辦權狀補發之事宜，對相關
    補發權狀所需之印鑑證明之份數及需簽寫切結書一節（見九
    十三年他字第一０七七號卷第三十七頁，八十六年三月十八
    日收件之土地登記申請書影本），應有所認識，其對案外人
    乙○○臨時通知補正切結書，豈有無疑之理？且又配合提供
    二份印鑑證明及真填寫切結書，顯見被告對告訴人甲○○代
    寫贈與所有權移轉及補發權狀土地登記申請書並陪同送件之
    事，當知之甚詳。又告訴人甲○○即以土地代書為業，並曾
    代被告辦理不動產之抵押權設定，此為被告所不爭執，並有
    被告所提之台北縣板橋地政事務所八十六年四月三十日收件
    之土地登記申請書影本一份在卷可參（見上開他字卷第二十
    九頁正、反面，經核對年籍當時甲○○原名吳慶朝），依理
    告訴人甲○○對登地政登記事務有相當的了解，苟事先知悉
    被告或乙○○所交付之土地、房屋所有權狀曾經申報遺失之
    物，自無可能於八十七年七月一日陪同被告送件時一併檢附
    送出，是在地政事務所通知補正前告訴人甲○○當無可能先
    行收取二份之印鑑證明，告訴人甲○○於前警訊中稱同時取
    得二份印鑑證明之陳述，或與事實有間，而不可信，惟被告
    既於十日內先後二次申領印鑑證明，有前開印鑑證明二紙影
    本在卷可參，並如前親往送件之事實，是告訴人甲○○究係
    分二次取得，亦或係於八十七年六月二十六日至同年七月一
    日間同時取得二紙印鑑證明，均無礙於本院前開事實之認定
    ，辯護人誤認前開申請書收件日期，徒以告訴人甲○○於警
    訊所陳有誤，尚難為被告有利之認定。
二、綜上所述，被告明知台北縣板橋市○○段五七九地號及同縣
    市○○段九九七建號（門牌號碼台北縣板橋市縣○○道○段
    三十五號一樓）之不動產，係其自行以贈與為由，經甲○○
    辦理過戶二分之一予乙○○，竟仍虛構事實向台灣板橋地方
    法院檢察署檢察官告訴其二人偽造文書、詐欺，事證明確，
    其誣告之犯行洵堪認定。
、論罪：
    核被告所為，係犯刑法第一百六十九條第一項之指明犯人誣
    告罪。被告以一訴狀同時誣告乙○○、甲○○二人，仍侵害
    一國家法益，為單純一罪。至其於不起訴處分後提請再議、
    聲請交付審判等行為，均屬在一誣告犯意下接續之行為，為
    接續犯，僅論以單純一罪。
肆、撤銷改判之理由及科刑：
    原審予以罪論科刑，固非無見，惟中華民國九十六年罪犯減
    刑條例已於九十六年七月十六日施行，被告所犯上開之罪，
    犯罪時間係在九十六年四月二十四日以前，合於減刑條例，
    原審未及審酌上開條例之施行予以減刑，亦有未當，被告上
    訴意旨否認部分犯行，雖無理由，以及公訴人上訴指摘原審
    量刑過輕，本院審酌後述各情，認原審判處被告有期徒刑一
    年，已足予被告相當之警惕，認公訴人上訴指摘，亦非有理
    ，惟原判決既有如前可議之處，自應由本院予以撤銷改判。
    爰審酌被告犯罪之動機、目的、手段，因前妻乙○○與其現
    任妻子發生鬥毆之傷害糾紛，遭法院判刑，因而遷怒，多次
    利用民事事件請求返還房屋、土地並請求損害賠償，均為法
    院判決敗訴，仍不思反省，竟虛構事實向偵查機關誣告他人
    犯罪，並在不起訴處分後，提起再議，交付審判，浪費司法
    資源，莫此為甚，並使甲○○、乙○○二人長期陷於司法偵
    查之壓力下，犯罪所生之危害甚鉅，且犯罪後態度不佳等一
    切情狀，實不宜輕縱，爰量處如主文第二項所示之刑，並依
    中華民國九十六年罪犯減刑條例第二條第一項第三款之規定
    ，將原宣告之刑期減為二分之一，即有期徒刑六月，以示懲
    儆。
據上論斷，應依刑事訴訟法第三百六十九條第一項前段、第三百
六十四條、第二百九十九條第一項前段，刑法第一百六十九條第
一項，中華民國九十六年罪犯減刑條例第二條第一項第三款、第
七條，判決如主文。
本案經檢察官張金塗到庭執行職務。
中    華    民    國    97    年    1     月    11    日
                  刑事第十五庭審判長法  官  吳昭瑩
                                    法  官  李正紀
                                    法  官  李釱任
以上正本證明與原本無異。
如不服本判決，應於收受送達後十日內向本院提出上訴書狀，其
未敘述上訴之理由者並得於提起上訴後十日內向本院補提理由書
（均須按他造當事人之人數附繕本）。
                                    書記官  洪秋帆
中    華    民    國    97    年    1     月    15    日
附錄：本案論罪科刑法條全文
刑法第一百六十九條
意圖他人受刑事或懲戒處分，向該管公務員誣告者，處七年以下
有期徒刑。
意圖他人受刑事或懲戒處分，而偽造、變造證據，或使用偽造、
變造之證據者，亦同。


司法院資訊處製作；財團法人民間司法改革基金會備份。
